【裁判字號】    95,台上,4662
【裁判日期】    950824
【裁判案由】    違反貪污治罪條例
【裁判全文】
最高法院刑事判決            九十五年度台上字第四六六二號
    上  訴  人  甲○○
                乙○○
上列上訴人等因違反貪污治罪條例案件，不服台灣高等法院中華
民國九十五年四月二十日第二審更審判決（九十三年度上更(一)字
第七三九號，起訴案號：台灣板橋地方法院檢察署八十九年度偵
字第二一一三五、二一一三七號），提起上訴，本院判決如下：
    主  文
原判決撤銷，發回台灣高等法院。
    理  由
本件原判決認定邱榮哲原係台北縣政府警察局土城分局清水派出
所（下稱清水派出所）巡佐兼副主管，葉倍俸及張澄源、林勝添
、王文進、康碩顯原分別係清水派出所巡佐及員警，皆為依據法
令執行公務之人員，均明知警察之任務為依法維持公共秩序，保
護社會安全，防止一切危害，促進人民福利，並應依法行使協助
偵查犯罪、執行搜索、扣押、拘提及逮捕之職權；以及司法警察
知有犯罪嫌疑者，應報告該管檢察官或司法警察官，但得不待其
命令，逕行調查犯罪嫌疑人犯罪情形及蒐集證據；且現行犯，不
問何人得逕行逮捕。詎於民國八十七年八月七日晚間，邱榮哲接
獲檢舉得知該轄土城市○○路五十四巷二十二弄九號一樓有經營
職業賭場之情事，即召集所內備勤及線上巡邏之員警葉倍俸、張
澄源、林勝添、王文進、康碩顯等六人前往該址查緝。俟進入該
址屋內，當場查獲賭具「筒仔麻將」、籌碼及賭場人員即上訴人
甲○○、乙○○二人與蔡聰享、張文賢暨賭客蔡清水、莊明輝、
曾明進、方樹煌、許連宗、蔡金財、張鄭錦等人；員警張澄源並
依指示於現場製作臨檢紀錄及辦理查扣賭具、賭資之程序。乃甲
○○、乙○○為免遭警方移送地方法院檢察署偵查起訴及審判，
竟基於對依據法令從事查緝任務之邱榮哲關於違背職務行為行求
、期約及交付賄賂之犯意聯絡與行為分擔，共同向邱榮哲行求表
示願準備「煙酒錢」交付邱榮哲及前來取締之員警，作為縱放查
獲該次賭場賭客及免遭移送偵辦之代價。而邱榮哲亦認有機可乘
，萌生對於違背職務行為期約、收受賄賂之犯意，除表示同意外
，並相互期約不詳數額之賄款【起訴書記載為（新台幣，下同）
三十萬元】，而與甲○○、乙○○夫婦達成合意；邱榮哲隨即又
與張澄源、葉倍俸、林勝添、王文進及康碩顯基於行使公務員登
載不實公文書及縱放人犯之犯意聯絡與行為分擔，由邱榮哲指示
張澄源儘快製作臨檢紀錄，並將「未查獲賭博情事」之不實事項
，登載於彼等職務上所製作具有公文書性質之事件檢查紀錄表；
邱榮哲、葉倍俸、張澄源、林勝添、王文進及康碩顯遂共同違背
職務，而不予查扣賭具、賭資，並縱放依法逮捕拘禁之人犯甲○
○、乙○○、蔡聰享、張文賢、蔡清水、莊明輝、曾明進、方樹
煌、許連宗、蔡金財、張鄭錦等人暨包庇該賭場；嗣再將該份事
件檢查紀錄表呈送上級長官核批，而行使彼等明知為不實事項而
登載於非職務上所掌之公文書，足以生損害於警察機關查緝犯罪
資料管理之正確性。另甲○○、乙○○夫婦於上開台北縣土城市
○○路之賭場遭查獲取締後，雖未經警移送偵辦，惟因當晚賭客
之賭興未減，遂轉移至同縣三重市○○街十四號一樓之賭場繼續
賭博。旋另由乙○○依前述約定，由賭場之「Ａ仔錢」中，提撥
現金三十萬元交予甲○○，以作為支付邱榮哲縱放賭博人犯及免
遭移送偵辦之對價賄款；再經林乾良以邱榮哲所留之 000000000
呼叫器號碼聯繫，相約在土城海山煤礦附近廟前廣場見面交付賄
款後；旋由具有交付賄款犯意聯絡之林乾良開車搭載甲○○前往
交款。邱榮哲依約前往海山煤礦，並坐入林乾良之計程車，於交
款前又以「老大也要打點」為由，要求加付賄款至三十五萬元；
甲○○為免節外生枝，乃應允所求，而當場交付三十五萬元賄款
予邱榮哲收受，邱榮哲即下車自行離去。事後，甲○○夫婦另委
由林乾良和邱榮哲洽談，安排在轄區內開設賭場之事，惟均因台
北縣政府警察局土城分局分局長尚未調離而未果。迄八十七年年
底，甲○○夫婦之賭場，另案遭查緝，邱榮哲擔心索賄之事曝光
，乃邀約林乾良見面，表明願退還前述縱放甲○○賭場受賄之三
十五萬元，希望甲○○夫婦勿予張揚；嗣經林乾良安排雙方在土
城市○○路○段一一九巷三號「記帳」林素美之住處商談；然邱
榮哲得知甲○○夫婦並未洩漏索賄之事後，即未退還前述取得之
賄款三十五萬元等情。因而撤銷第一審判決，改判論處上訴人等
非依據法令從事公務之人員，亦非受公務機關委託承辦公務之人
，共同對於依據法令從事公務之人員，關於違背職務之行為，交
付賄賂（均累犯）罪刑，固均非無見。
惟查：(一)、按刑事審判上之共同被告，係為訴訟經濟等原因，由
檢察官或自訴人合併或追加起訴，或由法院合併審判所形成，其
間各別被告及犯罪事實仍獨立存在。故共同被告對於其他共同被
告之案件而言，為被告以外之第三人，本質上屬於證人，為確保
被告對證人之詰問權，證人於審判中，應依法定程序，到場具結
陳述，並接受被告之詰問，其陳述始得作為認定被告犯罪事實之
判斷依據。刑事訴訟法於九十二年二月六日經總統公布增訂第二
百八十七條之二規定：「法院就被告本人之案件調查共同被告時
，該共同被告準用有關人證之規定。」，並於同年九月一日施行
。本件原審於九十五年一月五日及同年四月六日審判時，對上訴
人甲○○、乙○○之案件調查其他共同被告時，未依前開規定適
用人證之調查程序，俾使共同被告立於證人之地位而為陳述，致
有不當剝奪上訴人二人對於證人之正當詰問權，其所踐行之訴訟
程序難謂適法。(二)、依刑事訴訟法第一百五十九條之二之規定，
被告以外之人（含共同被告、共犯、證人、鑑定人、被害人等）
於檢察事務官、司法警察官或司法警察調查中所為之陳述，與審
判中不符時，其先前之陳述具有較可信之特別情況，且為證明犯
罪事實存否所必要者，得為證據。故被告以外之人於審判中之陳
述與其先前在檢察事務官、司法警察官或司法警察調查中所為陳
述不符時，其先前陳述必須具備特別可信性及必要性兩項要件，
始得作為證據。而所稱「具有較可信之特別情況」係屬於證據能
力之要件，法院應比較其前後陳述時之外在環境及情況，以判斷
何者較為可信，倘採用先前不一致陳述為判決基礎時，並應明
其理由。原判決以證人蔡聰享於法務部調查局台北縣調查站詢問
時所為之陳述，雖與其在第一審審理中所證不符，但經第一審法
院勘驗結果，該詢問筆錄與其供述內容相符，且無違法取供情事
，即遽認該次供述應予採信，而未以其前後陳述時之外在環境及
情況為證據適格性之比較，詳有何較可信之特別情況，而得為
證據之理由，亦有未合。上訴意旨指摘原判決違背法令，尚非全
無理由，應認仍有發回更審之原因。又原判決理由欄貳、四不另
為無罪諭知部分，基於審判不可分原則，應併予發回。
據上論結，應依刑事訴訟法第三百九十七條、第四百零一條，判
決如主文。
中    華    民    國  九十五  年    八    月  二十四  日
                      最高法院刑事第九庭
                          審判長法官  陳  正  庸
                                法官  賴  忠  星
                                法官  王  居  財
                                法官  林  開  任
                                法官  林  立  華
      本件正本證明與原本無異
                                      書  記  官
中    華    民    國  九十五  年    八    月   三十   日
                                                   Ｒ


司法院資訊處製作；財團法人民間司法改革基金會備份。
